臺灣臺北地方法院刑事判決　　　　　　　　　　　　　九十二年度自字第五五八號
　　自　訴　人　甲○○
　　代　理　人　林天財律師
　　　　　　　　王嘉寧律師
　　被　　　告　丙○○
　　　　　　　　乙○○
　　　　　　　　丁○○
　　　　　　　　戊○○
右列被告等因加重誹謗案件，經自訴人提起自訴，本院判決如左：
    主  文
丙○○、乙○○、丁○○均無罪。
戊○○被自訴部分不受理。
    理  由
壹、被告丙○○、乙○○、丁○○無罪部分：
一、自訴意旨如附件自訴狀所載。
二、按犯罪事實應依證據認定之，無證據不得認定其犯罪事實，又不能證明被告犯罪
    者，應諭知無罪之判決，刑事訴訟法第一百五十四條第一項、第三百零一條第一
    項分別定有明文。復按刑事訴訟法上所謂認定犯罪事實之證據，係指足以認定被
    告確有犯罪行為之積極證據而言，如未能發現相當證據或證據不足以證明，自不
    能以推測或擬制之方法，以為裁判基礎，最高法院二十九年上字第三一○五號及
    四十年台上字第八六號分別著有判例；又認定不利於被告之事實，須依積極證據
    ，茍積極證據不足為不利被告之認定時，即應為有利於被告之認定，更不必有何
    有利之證據，最高法院三十年上字第八一六號判例亦足參照。
三、復按意圖散布於眾，而指摘或傳述足以毀損他人名譽之事者，為誹謗罪，如其所
    誹謗之事，非僅涉於私德而與公共利益無關，且能證明其為真實者，則不罰，刑
    法第三百十條第一項、第三項分別著有明文。而言論自由為憲法所保障之基本權
    利，任何人或國家均不應任意加以侵害；惟為維護個人隱私權，使之不受不合理
    之侵害，且為避免妨害他人名譽、信用，刑法妨害名譽及信用罪章乃定有侮辱、
    誹謗、損害信用之處罰，目的即係在於賦予言論自由合理之約束及規範。而媒體
    之新聞報導如涉及故意妨害他人名譽，倘係以善意發表言論而對於可受公評之事
    為適當之評論者，依刑法第三百十一條第三款規定不加處罰，該條立法理由載明
    ：「保護名譽，應有相當之限制，否則箝束言論，足為社會之害。故以善意發表
    言論，而有本條所列情形者，不問事之真偽，概不處罰。庶於保護名譽及言論自
    由兩者折衷，以求適當。」；行為人既以善意發表言論，可知其主觀上不具誹謗
    故意，亦不具散布於眾之不法意圖；善意發表言論之行為因欠缺構成要件故意及
    散布於眾之不法意圖，而不具構成要件該當性，即不成立誹謗罪。為貫徹憲法保
    障新聞自由之目的，上開規定所稱以善意發表言論，應從寬解釋，即採取「真正
    惡意原則」；易言之，新聞媒體發表言論之動機目的，如無毀損他人名譽之惡念
    ，報導者於報導之前已踐行合理查證及平衡報導之責，確信所報導為真實，縱報
    導內容有欠妥當或事後得知與真相有所差異，仍應認為符合上開「善意」之意涵
    ，不具誹謗罪構成要件該當。又倘無證據足證行為人係出於惡意所為，即應推定
    其係以善意為之，此即前稱之「真正惡意原則」（Ａｃｔｕａｌ　Ｍａｌｉｃｅ
    ）。而所謂「能證明其為真實者」，係針對言論內容與事實相符者之保障，並藉
    以限定刑罰權之範圍，非謂指摘或傳述誹謗事項之行為人，必須自行證明其言論
    內容確屬真實，始能免於刑責，行為人雖不能證明言論內容為真實，但依其所提
    證據資料，認為行為人有相當理由確信其為真實者，即不能以誹謗罪之刑責相繩
    ；此外，檢察官或自訴人於訴訟程序中，依法應負行為人「故意」誹謗之舉證責
    任。從而，行為人是否構成刑法上誹謗罪，自必合於誹謗罪之構成要件，且有積
    極證據足徵係出於惡意傳述、指摘，始得論以該罪，此有大法官會議釋字第五○
    九號解釋可資參照。又所謂「足以毀損他人名譽之事」，係指對於被害人在社會
    上所保持之人格及聲譽地位，因加害著之指摘或傳述，達於足以毀損之程度，有
    產生不利觀感之虞而言，應依現時社會中客觀上一般人對於文字之理解判斷，於
    個案中具體認定是否該當於誹謗罪之構成要件，始得以刑責相繩。
四、本件自訴人甲○○認被告丙○○、乙○○、丁○○涉犯加重誹謗罪嫌，乃以被告
    三人於「今周刊」之上開報導，及被告丁○○在「Ｎｅｗｓ９８財經起床號」廣
    播節目中之言論，足以使人產生自訴人係賭徒，並具備江湖草莽性格、衝動、急
    於西進，且無企業經營能力，所經營之企業殘破不堪，成為「倒台大亨」之不實
    內容，嚴重毀損自訴人之名譽，為其主要論據。訊據被告三人均堅詞否認有何加
    重誹謗犯行，並均辯稱：其報導及言論為客觀描述，並無誹謗之故意等語。
五、經查：
（一）自訴人提出民國九十二年七月十四日出刊之第三百四十二期「今周刊」第三十
      八頁至第四十二頁影本，指訴被告丙○○撰寫該篇報導「債留三千億，揮霍稱
      王」乙文，其中「此外，原本打算投資杭州京華科影的威京甲○○，在西湖畔
      下大筆資金準備打造一座世界級的夢幻遊樂天堂，所有項目不到一年全部收掉
      ，【南方稱王】之夢一時難圓；但小沈仍繼續編織著大陸夢，希望有朝一日在
      中國落實【購物中心大王】的美夢。」等語，就所有項目不到一年全部收掉部
      分為不實之事項，且足以使人產生自訴人所營事業有陷入困境之危險，而不願
      加入投資。惟查，自訴人並未否認其在大陸所經營之京華科技影藝世界（下稱
      京華科影）有限公司現採物業管理方式經營，此經自訴代理人自承在卷，並觀
      自訴人提出之自訴（三）狀第二頁記載：「自訴人所經營之京華科影有限公司
      亦未曾一開始全由自訴人自己經營，茲檢附自訴人京華科影有限公司一開始即
      採物業管理公司經營模式之廠商設合約書為證」等語自明。參以被告丙○○提
      出之京華科影現場照片確係人煙稀少等情，堪認被告丙○○辯稱：「其曾於西
      元二００三年六月十九日與攝影記者劉咸昌親赴杭州京華科影，看到
      九九年風光開幕的京華科影，剛開始風光開幕時的遊藝世界、益智館、三百六
      十度環幕電影，都已經結束營業，部分場地廢置等待出租。整個過程並親自訪
      問了威京集團唯一的台籍幹部張保祿先生。」、「我想可能因時間點是ＳＡＲ
      Ｓ的關係」等語，應屬可信。是以被告丙○○根據自己親身採訪之經驗，認為
      如果以開幕時的盛大場面相比，現已改為物業管理，沒有任何自營項目的京華
      科影，與自訴人西進大陸時建構一座京華城的構想已經截然不同，而為右述報
      導，難認被告丙○○有何惡意毀損自訴人名譽之故意。
（二）自訴人提出九十二年七月二十八日出刊之「今周刊」影本，指訴被告乙○○撰
      寫該篇報導「不做虧本生意　馬志玲要和小沈分手」乙文，其中「．．．；小
      沈有強烈的賭徒性格，橫衝直撞，．．．」等語，惡意影射自訴人經營事業有
      如賭徒一般的非理性之投機行為，無視風險之存在，純靠如賭博一般之只靠機
      率論輸贏，即意指自訴人根本沒有事業經營之能力。惟查，散布之文字依遣詞
      用字、運句語法整體以觀、或依其文詞內容所引發之適度聯想，以客觀社會通
      念價值判斷，須足以使人產生懷疑或足以貶抑被害人人格聲譽之可能或危險者
      ，始屬刑法所處罰之誹謗行為，以前開文字內容就遣詞用字或所引發之適度聯
      想而論，並無足以毀損自訴人名譽之虞，蓋所述「賭徒性格」等語，乃形容自
      訴人為開創事業之企業家，係一位冒險、勇於接受挑戰敢承擔大風險的人，並
      綜觀該篇報導，係陳述自訴人與元大集團馬志玲二人，因香港京華山一證券的
      經營權鬧分家，並分析該二人性格及經營理念之不同，尚無自訴人所指稱足以
      使人產生自訴人沒有事業經營能力之惡劣印象情事，難認係使社會對自訴人名
      譽產生不利觀感之虞之誹謗言詞，與刑法誹謗罪構成要件尚屬有間。
（三）又自訴人提出「Ｎｅｗｓ９８財經起床號」廣播節目九十二年七月二十四日之
      廣播譯文，指訴被告丁○○在節目中不實指稱自訴人「有的報帳方式，馬先生
      可能有很大的意見」、「小沈個性衝動，他當年去買的日本山一證卷，基本上
      價格非常貴的」、「不可做的事他都要幹」、「造成中工、中石化及相關企業
      負債八百億」等語，並惡意影射自訴人涉有違法列帳之不法行為，及自訴人做
      事未能沈穩，在商場交易過程做買了不該買的企業行為，毫無根據中傷自訴人
      欠缺事業經營能力。然查，依該份譯文所載：「二０００年合併時，小沈財務
      狀況已經很不好了，把京華交給元大經營，對於小沈等於在財務上有一個解套
      的機會，雙方一拍即合，最主要是他財務上的困窘。合併後，雙方即有很多認
      知上的差距，對小沈來說是我把心血辛苦經營的京華全部給你了，但對於元大
      來說，有一段時間，股價一直在下跌，原則上應該跟京華的股東，包括小沈在
      內把股票賣出來，有一點關係。再加上．．．雙方理念當然就不一樣了。現在
      又看到山一過去二年虧損，一年賺錢，且小沈個性衝動，他（指自訴人）當年
      去買的日本山一證券，基本上價格非常貴的，．．．在元大來看，山一應進軍
      大陸，取得更好的成效，但其發展不如元大預期，再加上，有的報帳方式，馬
      先生可能有很大的意見，久而久之就沒有辦法忍受了，．．．他（指自訴人）
      是很敢衝的人，他敢拿口袋的一塊錢做一百塊的生意。回頭來看，官股釋出過
      程之中，不知不覺之中，中工、中石化就落在小沈的口袋中。有一度小沈還想
      把中鋼也吃下來，以當年的實力，小沈怎麼能去吃中鋼呢？這個膽子非常大的
      。因為小沈跑船的習慣，他有江湖草莽性格，不可做的事他都要幹的。在整個
      房地產泡沫化後，資產縮水，造成中工、中石化及相關企業負債八百億，．．
      ．」等語，綜觀全文，被告丁○○乃應主持人之邀，就威京集團與元大集團搶
      奪香港京華山一證券經營權之新聞，針對威京集團及元大集團之分合，及自訴
      人與馬志玲二人性格與經營理念上之差異而發表言論，依其內容觀之，被告係
      根據威京集團的財務狀況，及自訴人與馬志玲之不同性格造成彼此認知上之差
      距，依其本身確信而為上述評論，文義上尚難認有指涉自訴人有違法列帳或非
      法行為之意思，參以被告丁○○於該廣播節目中亦陳稱中工、中石化及相關企
      業之負債和房地產泡沬化、資產縮水有關，非僅就自訴人之經營能力作指摘等
      情，是亦難以上開言論即認為被告丁○○主觀上有有何惡意中傷自訴人欠缺事
      業經營能力之意圖。
（四）綜上，本件被告丙○○、乙○○於上述「今周刊」撰寫之報導內容本身，及被
      告丁○○於前述廣播節目中之評論，尚無足使社會對自訴人名譽產生不利觀感
      之故意，又被告丁○○雖為「今周刊」之發行人，惟其既非上述「今周刊」報
      導之撰寫者，且該報導內容如前所述亦無構成誹謗罪之虞，自無與被告丙○○
      、乙○○構成加重誹謗罪之共同正犯之餘地。自訴人復未提出足以證明被告三
      人出於惡意傳述、指摘足以毀損自訴人名譽之謗誹文字及言語之積極證據，此
      外，本院經查亦無其他積極證據足資證明被告三人有何自訴人指訴之加重誹謗
      罪等犯行，揆諸前揭說明，不能證明被告三人犯罪，依法應諭知無罪之判決。
六、被告乙○○、丁○○經合法傳喚無正當理由不到庭，因本院認本案係應諭知無罪
    之案件，爰不待其陳述逕行判決，附此敘明。
貳、被告戊○○自訴不受理部分：
一、按提起自訴，應於自訴狀內記載被告之姓名、性別、年齡、住所或居所，或其他
    足資辯別之特徵，刑事訴訟法第三百二十條第二項第一款定有明文，此乃法定必
    備之程式。又起訴之程序違背規定者，應諭知不受理之判決，諭知不受理之判決
    ，得不經言詞辯論為之，同法第三百零三條第一款、第三百零七條亦分別定有明
    文。
二、自訴人提起本件自訴，雖於自訴狀上記載被告之姓名，惟未載明其確實之年齡（
    出生年月日）、或其他足資辯別之特徵，又自訴人雖於自訴狀陳明被告住址，惟
    本院歷次按址傳喚均遭退件，而被告亦未於指定期日按時到庭。復經本院於九十
    三年十一月三日裁定命自訴人於五日內補正，自訴人迄今尚未補正，有送達證書
    附卷可證，揆諸前揭規定，其起訴程序顯有未備，此部分爰不經言詞辯論，逕為
    自訴不受理之判決。
據上論斷，應依刑事訴訟法第三百四十三條、第三百零一條第一項、第三百零三條第
一款、第三百零六條、第三百零七條，判決如主文。
中　　　華　　　民　　　國　　九十三　　年　　 十二 　　月　　 十七 　　日
                                      臺灣臺北地方法院刑事第十六庭
                                          審判長法  官  劉嶽承
                                          　　　法　官　林麗真
                                          　　　法　官　胡宗淦
右正本證明與原本無異。
如不服本判決，應於判決送達後十日內，向本院提出上訴狀。
                                          　　　書記官　張耀鴻
中　　　華　　　民　　　國　　九十三　　年　　 十二 　　月　　 十七 　　日
